【裁判字號】    96,訴,7
【裁判日期】    980113
【裁判案由】    侵權行為損害賠償
【裁判全文】
臺灣高等法院臺南分院民事判決             96年度訴字第7號
原      告  丙○○
            乙○○
共      同
訴訟代理人  丁○○
被      告  甲○○
訴訟代理人  蘇慶良  律師
複 代理 人  庚○○
參  加  人  中國人壽保險股份有限公司
法定代理人  壬○○
訴訟代理人  癸○○
            子○○
上列被告因侵占等案件，原告提起刑事附帶民事訴訟請求侵權行
為損害賠償，於民國96年4月4日經本院刑事庭裁定（96年度附民
字第26號）移送前來，本院於中華民國97年12月30日言詞辯論終
結，判決如下：
    主      文
被告甲○○應給付原告丙○○新台幣壹佰拾玖萬玖仟佰玖拾
貳元，應給付原告乙○○新台幣伍拾萬柒仟肆佰玖拾玖元。訴
訟費用由被告負擔。
    事實及理由
甲、程序部分：
    按訴狀送達後，原告不得將原訴變更或追加他訴，但減縮或
    擴張應受判決事項之聲明者，不在此限，民事訴訟法第255
    條第1項第3款定有明文。本件原告起訴時原係請求被告應給
    付原告丙○○新台幣（以下同）2,099,392元，給付原告乙
    ○○537,499元，及均自起訴狀繕本送達翌日起至清償日止
    ，按週年利率百分之5計算之利息，嗣於本院審理中捨棄利
    息部分之請求而減縮訴訟標的，有本院準備程序筆錄可據（
    見本院卷1第161頁），復就原告丙○○部分同意扣除被告代
    墊之竊電罰鍰10萬元及裝潢費用60萬元，縮減請求之金額為
    1,399,392萬元，亦有本院準備程序筆錄可憑（見本院卷1第
    242頁），核係減縮應受判決事項之聲明，依上開規定，尚
    無不合，應予准許，合先敘明。
乙、實體部分：
一、原告起訴主張：
  (一)緣被告甲○○係原告乙○○（原名黃志強）已離婚之前妻，
    為原告丙○○之前媳婦，原任職於本訴訟參加人中國人壽保
    險股份有限公司（下稱中國人壽公司），擔任保險業務員。
    嗣原告丙○○於民國（下同）90年11月間交付107萬元予被
    告，委託其以乙○○及其子女黃筱筑、黃瑋庭等為被保險人
    ，向中國人壽公司投保一般壽險，被告即分別於如附表一所
    示之時間，以乙○○及丙○○為要保人，填具人壽保險要保
    書共4份（其要保人、被保險人、保險始期、主契約保額、
    保險費合計、保單號碼詳如附表一所示），向中國人壽公司
    投保，詎被告竟意圖為自己不法之所有，基於偽造文書、詐
    欺之概括犯意，未經丙○○及乙○○之授權或同意，分別於
    92年1月8日及同年月20日（如附表二），向中國人壽公司辦
    理保單借款，並於「保險單借款借據」中借款人（要保人）
    簽章欄偽簽丙○○及乙○○之名，以表示丙○○及乙○○同
    意之意思，使中國人壽公司陷於錯誤，而分別准予借款共57
    萬2千元（其保單號碼、借款日期、借款金額、匯入帳戶號
    碼、戶名詳如附表二所示）；復於92年2月10日偽簽丙○○
    及乙○○姓名於「保險單解約申請書」持以向中國人壽公司
    辦理上開保險契約之終止，致使中國人壽公司又陷於錯誤，
    而將解約金64,891元如數匯入指定帳戶（其保單號碼、解約
    日期、解約金實付金額、匯入帳戶號碼、戶名如附表三），
    並均遭平日保管原告印章、存摺之被告侵占入己，足以生損
    害於原告。
  (二)又原告丙○○於90年5月及12月間，分別交付100萬元予被告
    ，委託其存入原告乙○○設於台灣銀行嘉義分行0000000000
    00號帳戶內，辦理定期存款，定存利息則轉存入原告丙○○
    設於嘉義縣番路鄉農會00000000000000號帳戶內，詎被告竟
    基於意圖為自己不法所有之犯意，先於90年5月31日偽以原
    告乙○○名義填寫取款憑條，盜蓋原告乙○○印章，自原告
    乙○○前開帳戶中取款100萬元，轉帳匯款至其設於中國信
    託商業銀行嘉義分行帳號00000000000000帳戶內，將上開款
    項侵吞入己，復自90年12月31日起，未經原告乙○○同意，
    連續持原告乙○○之前開銀行帳簿及印章，填寫取款條，自
    原告乙○○前開帳戶中提領另筆存款現金共100萬元花用。
    並為隱瞞侵占之事實，復偽造台灣銀行定期存款質押標的明
    細，向原告丙○○謊稱已辦妥200萬元定期存款，又按月存
    入部分金額至前開原告丙○○帳戶中充當利息，嗣92年10月
    間被告離家後，原告丙○○帳戶中未再收到定期存款利息，
    向台灣銀行嘉義分行查詢，始悉上情。
  (三)本件被告故意侵吞上開原告財物之侵權行為事實，偽造原告
    丙○○及乙○○之簽名向中國人壽公司質押如附表二之借款
    ，旋又偽造原告丙○○及乙○○簽名辦理保單解約，致中國
    人壽公司因契約解除給付原告丙○○之99,392元（扣除以原
    告丙○○名義借貸之8萬8千元後，實際僅支付解約金11,392
    元）；給付原告乙○○解約金537,499元（扣除被告以原告
    乙○○名義借貸之48萬4千元，實際支付53,499元）。然上
    開保險契約之解約及借款既非原告之真意，則被告自應將上
    開解約（借款）之金額分別返還原告。另被告以偽造原告乙
    ○○簽名之方法將上開存款200萬元全數領出，據為己有，
    亦應如數賠償該200萬元予原告丙○○。原告同意扣除被告
    代墊之竊電罰款10萬元及裝潢費用60萬元，被告並應將其餘
    130萬元如數返還原告丙○○。綜上，爰依侵權行為及不當
    得利法律關係請求被告賠償原告丙○○1,399,392元，給付
    原告乙○○537,499元。並求為判決：被告應給付原告丙○
    ○1,399,392元，給付原告乙○○537,499元。
二、被告主張則以：
  (一)伊並無原告所指訴之侵占或詐欺事實，且本件刑事案件部分
    尚未確定。縱令被告對原告有侵占或詐欺之侵權行為，然原
    告於被告92年10月（離家後）均已知悉被告之行為，且於93
    年3月24日對被告提出刑事告訴，則至遲於93年3月24日原告
    皆已知悉被告之不法侵權行為，則本件原告於96年3月27日
    提出附帶民事起訴時，已超過3年，渠等請求權已罹於時效
    而消滅，故原告之請求，於法無據。
  (二)次查被告與二位原告丙○○、乙○○，曾因家中要繳房貸、
    保費太高，而有借款、解約之必要，故三方曾討論後，再由
    被告聲請解約，事後由原告領錢，或依指示匯入原告帳號。
    顯見被告事前有告知原告借款、解約之事，故原告方提供該
    帳戶供保險公司匯款之用，且事後亦有保險公司人員來原告
    家中確認，事後原告亦領取使用，則原告顯然有事前告知被
    告而授權解約、借款或事後承認被告替伊處理借款與解約之
    事宜而未反對。且該借款與解約款均存入原告二人之帳戶，
    為原告所支配，被告未受有利益，遑論不法所得，與不當得
    利。
  (三)又被告領取之款項亦全數用於生活所需或共同經營事業，明
    細如下：(1)90年起買房子後之裝潢：約80萬。(2)90年間因竊
    電被罰：10萬元。(3)投資停車場：投資50萬後被倒債。(4)投
    資樂透：設立時出資20萬元。房租一年約40萬元。(5)投資茶
    葉的200萬元貸款。足見上開定存之爭議，不論是200萬或10
    0萬元，均已用於原告二人以及被告、子女三名同居共財所
    需，被告並無不當得利可言，縱令假設被告係當時不當得利
    之受領人，然事後其所受之利益已不存在，依民法第182 條
    規定，被告亦免負返還或償還價額之責任等語，資為抗辯。
    並答辯聲明：駁回原告之訴。
三、兩造不爭執事項：
  (一)甲○○是乙○○（原名黃志強）的前妻，93年12月間判決離
    婚，於94年1月28日登記離婚。
  (二)甲○○刑事部分經原審判決及本院96年度上訴字第274號判
    決上訴駁回，甲○○上訴最高法院中。
  (三)兩造對本院刑事判決附表一、附表二保單借款統計表、附表
    三保單解約統計表均表示無意見（見本院卷1第82頁）。
  (四)兩造合意由原告丙○○所請求之200萬元定期存款中，扣除
    被告墊繳裝璜60萬元、竊電罰款10萬元金額（見本院卷1第
    205、242頁）。
四、得心證之理由：
  (一)有關原告丙○○交付107萬元予被告，委託其以乙○○及其
    子女黃筱筑、黃瑋庭等為被保險人，向中國人壽公司投保部
    分：
  1.查被告甲○○前於89年6月30日至92年9月23日止，於中國人
    壽公司，擔任保險業務員，原告乙○○之母即原告丙○○於
    90年11月間交付其現金107萬元，委託其以乙○○及其子女
    黃筱筑、黃瑋庭等為被保險人，向中國人壽公司投保一般壽
    險，被告乃分別於附表一所示時間，以原告乙○○及丙○○
    為要保人，填具人壽保險要保書，向中國人壽公司投保，其
    人壽保險要保書共4份可按（其要保人、被保險人、保險始
    期、主契約保額、保險費合計、保單號碼詳如附表一所示）
    ，為被告所不爭執。詎被告竟意圖為自己不法之所有，基於
    偽造私文書加以行使及詐欺之概括犯意，未經原告之授權或
    同意，先後於附表二所示時間，向中國人壽公司辦理附表二
    所示保單借款，而連續於「保險單借款借據」中「借款人（
    要保人）簽章欄」處，偽簽丙○○及黃志強即乙○○之署名
    ，以表示原告同意之意思，復持以行使，向中國人壽公司辦
    理保險單借款，使中國人壽公司陷於錯誤，而准予借款並匯
    款共572,000元至丙○○、乙○○如附表二所示帳戶內後，
    由平日保管原告印章、存摺之被告提領取得，而生損害於原
    告丙○○、乙○○；嗣於92年2月10日，向中國人壽公司辦
    理附表三所示保險單解約，而接續於保險單解約申請書上「
    要保人印鑑章欄」處，偽簽原告丙○○及黃志強即乙○○署
    名如附表三所示，以表示原告同意之意思，持以行使，向中
    國人壽公司辦理附表一所示保險契約終止，致使中國人壽公
    司陷於錯誤，而將解約金64,891元匯入附表三所示帳戶，均
    遭被告利用其平日所保管家人即原告之存摺、印章之便，而
    陸續自上開帳戶領取花用，被告並不爭執其未經原告丙○○
    之同意暨平日有保管、使用原告之存摺、印章等情（見本院
    調閱台灣嘉義地方法院檢察署94年度偵緝字第472號第40頁
    、台灣嘉義地方法院刑事卷宗95年度訴字第386號第28頁、
    本院卷1第243頁），雖辯稱：原告乙○○有同意向丙○○說
    項，伊有經原告之授權云云，惟為原告丙○○所否認，並經
    證人丙○○、乙○○等於該刑事案件偵查中及原審審理時均
    結證未同意被告代簽姓名解約暨借款，是被告她自己去辦的
    ，伊不知道這些事，簽名是她自己簽的等情甚詳（見本院調
    閱上開原審95年度訴字第386號刑卷第109-118、125-151頁
    、偵查發查卷第38至40頁），又經辦附表一保單收費之中國
    人壽公司業務經理林杏月於該刑案原審到庭結證稱：其並未
    曾到被告家中談解約之事，因被告本身為業務主任，對投保
    、借款、解約程度應該清楚，自己處理即可，…辦理保單借
    款及解約時，應由要保人本人親簽，公司主管陳志昌或其他
    主管亦未要求其到被告家談解約之事，其本身並不知本件保
    單解約．迄被告事發後，乙○○告知公司甲○○人不見，請
    求查詢附表一保險是否仍存在，查詢後始知已遭解約 (同上
    台灣嘉義地方法院刑卷第140、143頁)等語甚詳；再徵諸證
    人即中國人壽公司副理陳志昌於該刑案原審結證稱：保險單
    借款、解約程序，如保單借據或保險單解約申請書上已有業
    務員甲○○簽名見證，公司即認其上之簽名均真正，不會再
    向要保人確認，公司亦不再向要保人確認，借款或解約結果
    文件會交由業務員交還要保人等情甚詳（見同上卷第145至
    147 頁）。足徵保險公司人員除被告外均未至原告家談解約
    之事宜，原告丙○○、乙○○之指訴伊等不知被告上開偽造
    簽名解除保約之侵吞解約金、借款等情，並非虛妄。佐以附
    表一、二、三之保單、保險單借款借據、保險單解約申請書
    上見證之業務員既然均為被告，倘被告擅自借款或解約，於
    程序上丙○○、乙○○確無從主動得知；參以被告對丙○○
    、乙○○所陳其附表二、三所示匯款帳戶（臺灣銀行嘉義分
    行、華信銀行嘉義分行）之存摺、印章平時均放在被告處等
    語均不爭執（同上卷第113、127、129頁），以及附表二、
    三保險單借款、解約金匯入丙○○、乙○○帳戶後，或於當
    日、或於3至4日內陸續遭提領完畢，有附表二、三內「提領
    情形」欄所示事證可參，衡兩造之關係係屬兒媳、夫妻，誼
    屬至親，倘非被告確未獲授權或同意而辦理系爭保約借款、
    解約取款，則原告必不致如此堅決訴求。是被告以前揭行使
    偽造保險單借款借據、保險單解約申請書方式，取得附表二
    、三所示保險單借款及解約金，顯係出於為自己不法所有之
    侵權行為意圖，灼然甚明。被告所辯均經原告同意或授權使
    用解約及取款云云，均無足採。
  2.被告另辯稱：伊辦理保單借款及解約事宜後，借款及解約之
    金額均匯入原告2人之帳戶，伊均花於家用云云（見偵緝卷
    第78頁），惟此為原告否認，被告未舉出確證以實其說，並
    不足採。
  3.至被告辯稱上開款項部分用來投資樂透行、停車場、茶葉貸
    款，為原告所同意云云，並舉證人己○○為證，惟觀諸證人
    己○○於本院證稱：其有聽過原告與被告講過投資停車場一
    事，但投資金額、細節及合作對象其均不知道，投資停車場
    的事是聽被告講的，投資樂透店是去樂透店時聽甲○○與戊
    ○○講的，投資金額其也不清楚等語（見本院卷1第225至22
    7頁），是證人己○○之證述僅能證明被告與訴外人戊○○
    合夥投資樂透行，尚無法資為有利被告之證明。再參以證人
    即停車場股東辛○○於本院證稱：「（原告、被告有投資停
    車場？）沒有投資停車場」、「他都向別人說他有投資停車
    場，別人都來問我，我向他們說甲○○沒有投資，她不是股
    東」等語（見本院卷1第228、231頁），而原告乙○○亦迭
    於本院到庭證述伊沒有拿錢與戊○○合夥投資樂透，停車場
    部分因向母親借錢不成，後來也沒有投資停車場等語（見本
    院卷1第105、199、205、206頁），原告乙○○、丙○○亦
    否認被告所陳有投資茶葉或烘焙茶葉機器等情（見本院卷1
    第201、202頁），至證人戊○○於刑事案件原審審理時所為
    證述被告夫妻有要投資樂透及茶葉，投資的利息開始時都是
    被告還，後來就沒繳，被告投資多少錢，伊不清楚等語（見
    上開台灣嘉義地方法院刑卷第273至281頁）。多指訴被告投
    資情形，但部分語焉不詳，無從資為有利被告之證詞。是被
    告辯稱上開款項業經原告同意投資樂透、停車場、茶葉云云
    ，均屬無據。均無從資為有利被告之證明。從而，被告此部
    分所辯，均不足採；原告此部分之主張伊無同意用於其他家
    用等情，應屬有據。
  4.再就本件有關投保中國人壽公司保險契約部分，嗣經被告向
    中國人壽公司詐借、解約，使中國人壽公司陷於錯誤，而將
    借款及解約金匯入上開帳戶遭被告領走而亦為被害人，惟原
    告不願再續維持與中國人壽公司間之保險契約而於本院就被
    告上開保約借款、解約之結果事後承認，有本院言詞辯論筆
    錄可據（見本院卷1第254頁）。則原告與中國人壽公司間之
    保險契約即因而解約不存在，被告自應就其擅自領走上開帳
    戶之保約借款暨解約之款項，返還原告。
  5.從而，原告主張被告應給付原告丙○○如附表二所示保單借
    款金額88,000元（35,000+53,000＝88,000）、附表三所示
    解約金額11,392元（4,066+7,326＝11,392），合計99,392
    元；應給付原告乙○○如附表二所示保單借款金額484,000
    元（70,000+414,000＝484,000）、附表三所示解約金額53,
    499元（8,407+45,092＝53,499），合計537,499元，均為有
    理由。
  (二)有關原告丙○○於90年5月及12月間，分別交付100萬元委託
    被告存入上揭原告乙○○於臺灣銀行嘉義分行帳戶辦理定期
    存款部分：
  1.上揭定期存款，業據被告於偵查時、原審刑事案件審理中坦
    承於前揭時、地受丙○○委託取得二百萬元並經存入上開銀
    行帳戶（見本院調閱上開偵緝卷第40頁、台灣嘉義地方法院
    刑卷第28頁）。
  2.有關被告先於90年5月31日偽以原告乙○○名義填寫取款憑
    條，盜蓋原告乙○○印章，自原告乙○○前開帳戶中取款10
    0萬元，轉帳匯款至被告設於中國信託商業銀行嘉義分行帳
    號00000000000000帳戶內，將上開款項侵吞入己；復自90年
    12月31日起，又未經原告乙○○同意，持原告乙○○之前開
    銀行帳簿及印章，填寫取款條，自原告乙○○前開帳戶中提
    領現金共100萬元花用。並為隱瞞侵占之事實，復偽造台灣
    銀行定期存款質押標的明細，向原告丙○○謊稱已辦妥200
    萬元定期存款，又按月存入部分金額至前開原告丙○○帳戶
    中充當利息，嗣92年10月間被告離家後，原告丙○○帳戶中
    未再收到定期存款利息，向台灣銀行嘉義分行查詢，始悉上
    情。此部分事實，被告固不爭執銀行帳戶為伊保管等情（見
    刑事偵緝卷第40頁），雖辯稱：伊有經原告乙○○同意或經
    乙○○帶同至銀行提款云云，惟亦經原告丙○○於刑事案件
    審理中指證那是伊的錢，沒有要兒子知道，只要被告知道，
    有去台灣銀行問，他們說沒有這2筆定期存款等語；原告乙
    ○○於刑事案件偵查中即表示伊沒有同意領出，是伊印章、
    身分證都被被告拿去，有載她去銀行，但是被告說她要繳房
    屋貸款，不知道她領錢等情綦詳（見本院調閱上開偵查發查
    卷第65頁、偵緝卷第39頁、台灣嘉義地方法院刑卷第112頁
    ），復有嘉義縣中埔鄉農會（丙○○帳戶）客戶往來明細表
    、嘉義縣番路鄉農會函覆（丙○○帳戶）歷史交易清單、臺
    灣銀行嘉義分行93年5月5日嘉義營字第09300032461號函文
    及附件（90年5月31日取款憑條）、95年9月14日嘉義營密字
    第09500062771號函附來往來明細（90年5月1日至92年10月3
    1日）、乙○○帳戶（戶名黃志強）臺灣銀行嘉義分行存摺
    及內頁臺灣銀行定期存款（質押標的明細）影本（上開發查
    卷第23至25頁）及原本（附於台灣嘉義地方法院刑卷證物袋
    ）附卷可憑。
  3.雖依被告製作之臺灣銀行定期存款（質押標的明細），所記
    載關於90年5月31日及同年12月30日存入定存各一百萬元等
    內容（見上開台灣嘉義地方法院刑卷第28頁），然經臺灣銀
    行嘉義分行93年5月5日以嘉義營字第09300032461號函稱：
    乙○○前揭帳戶90年5月31日自其帳戶內取款100萬元，悉數
    轉帳匯款至中國信託商業銀行嘉義分行戶名「甲○○」帳戶
    內，並無辦理定期存款一百萬元，又同年11月30日（按係12
    月30日之誤）亦無辦理是項金額之定期存款；至該帳戶存摺
    內頁影本所載（即臺灣銀行定期存款質押標的明細之二筆定
    存內容），並非本分行所簽署之定期存單等情灼然（偵緝卷
    第90頁），顯見被告係為達隱瞞且私自侵占該二百萬元之事
    實而自行製作虛偽之存單內容。況觀前揭被告偽造之臺灣銀
    行定期存款（質押標的明細）內容（二筆一百萬元定存），
    被告中國信託商業銀行帳戶（0000000000000），確有於90
    年8月15日、9月13日、10月25日、11月29日各有6千元匯入
    丙○○嘉義縣番路鄉農會帳戶（0000000），其中8、9、11
    月三筆更係自中國信託商業銀行帳戶轉帳匯出，有中國信託
    商業銀行函覆歷史交易查詢報表、嘉義縣番路鄉農會函覆往
    來明細各一份可參（上開台灣嘉義地方法院刑卷第181至183
    頁、發查卷第68至78頁）；核對證人丙○○結證稱分兩次交
    付予被告之二百萬元係辦理定期存款、賺取利息之用，利息
    存入其設於嘉義縣番路鄉農會帳戶內等語（台灣嘉義地方法
    院刑卷第111、112頁、本院卷第92頁），足見被告偽造定存
    明細於存摺內，持以行使暪騙丙○○，再自行支出六千元佯
    作定存利息，以行使偽造上開定期存款質押標的明細私文書
    手段，遂行侵占之不法意圖，即屬甚明。被告已因本件偽造
    文書、詐欺取財及侵占等罪，經原審95年度訴字第386號判
    決判處應執行有期徒刑1年4月及本院96年度上訴字第274號
    判決上訴駁回（被告尚上訴最高法院審理中）等情，業經本
    院調閱上開卷宗暨刑事判決核閱無誤（見本院卷1第3至22頁
    ）。原告主張此部分之事實，堪予採信。
  4.又被告辯稱其代墊支付嘉義市○○路62號房屋裝璜費用合計
    80萬元及竊電罰鍰10萬元部分，業經兩造於本院審理中合意
    由原告丙○○所請求之定期存款200萬元部分，予以扣除其
    中60萬元裝璜及竊電罰鍰10萬元金額（見本院卷第194、205
    、242頁）。則此部分被告之抗辯，自有理由，應予依法扣
    除。則200萬元定期存款請求，經扣除70萬元後餘款為130萬
    元。
  (三)從而，本件有關原告丙○○之請求金額部分，總和（定期存
    款及解約金）合計為1,399,392元（即130萬＋99,392＝1,39
    9,392），即屬有據，為有理由。
  (四)又按不當得利返還請求權與損害賠償請求權，法律上之性質
    雖有未同，但二者訴訟上所據之事實如屬同一，則原告起訴
    時雖係基於侵權行為之法律關係，然在訴訟進行中於他造為
    時效之抗辯後，亦不妨再基於不當得利之請求權而為主張（
    最高法院56年度台上字第3064號判例參照）。本件原告原係
    基於侵權行為之法律關係，起訴主張被告於90年至92年間侵
    占其所委託辦理之定存款項200萬元及偽造原告之簽名持如
    附表一、二所示之保險單向中國人壽公司辦理保單借款及解
    約，並將款項侵占入己，致其受有損害等情，惟查原告於93
    年3月26日業以被告上開涉嫌侵占之情節向台灣嘉義地方法
    院檢察署提出告訴，有台灣嘉義地方法院檢察署收文戳章於
    其刑事告訴狀可稽，足見原告於93年3月26日即已知悉被告
    上開侵權行為，乃原告遲至96年3月27日始提起本件訴訟，
    其侵權行為損害賠償請求權顯已逾2年時效，則被告援引時
    效完成抗辯，固非無據；然原告已於96年6月26日本院審理
    時復主張另依不當得利法律關係請求被告返還所受利益（見
    本院卷1第47頁），依前揭說明，原告所主張依不當得利法
    律關係請求被告返還所受利益，即非無據，本院仍應就此部
    分審理。又被告對其所取得之上開不當得利金額，未據舉出
    確實證據證實悉已不存在，則被告之抗辯所取得不當得利毋
    庸返還云云，自不足採。
五、綜上所述，原告本於不當得利之法律關係，請求被告依民法
    第179條之規定應給付原告丙○○1,399,392元，應給付原告
    乙○○537,499元，於法有據，應予准許。又兩造雖分別陳
    明願供擔保請准為假執行或免為假執行之宣告，惟原告各自
    勝訴部分均未超過150萬元，自毋庸再宣告假執行。
六、本件事證已臻明確，兩造其餘攻擊、防禦方法及舉證，核與
    判決之結果不生影響，毋庸一一論述，附此敘明。
據上論結，原告之訴為有理由，依民事訴訟法第78條，判決如主
文。
中    華    民    國    98    年    1     月    13    日
                  民事第三庭    審判長法  官  陳光秀
                                      法  官  李文賢
                                      法  官  莊俊華
上為正本係照原本作成。
如對本判決上訴，須於判決送達後20日內向本院提出上訴狀，未
表明上訴理由者，應於上訴後20日內，向本院提出理由書（須附
繕本）。依法須繳納裁判費並應委任律師為訴訟代理人，始得上
訴。
中    華    民    國    98    年    1     月    15    日
                                      書記官  吳銘添
【附記】
民事訴訟法第466條之1：
(1)對於第二審判決上訴，上訴人應委任律師為訴訟代理人。但上
  訴人或其法定代理人具有律師資格者，不在此限。
(2)上訴人之配偶、三親等內之血親、二親等內之姻親，或上訴人
  為法人、中央或地方機關時，其所屬專任人員具有律師資格並
  經法院認為適當者，亦得為第三審訴訟代理人。
民事訴訟法第466條之2：
上訴人無資力委任訴訟代理人者，得依訴訟救助之規定，聲請第
三審法院為之選任律師為其訴訟代理人。
【附表一】：（下列黃志強即乙○○）
被告甲○○投保新富麗人生保險統計表
┌──┬────┬────┬──────┬─────┬──────┬──────┬────────┐
│編號│要 保 人│被保險人│保 險 始 期 │主契約保額│保險費合計  │保 單 號 碼 │備    註        │
├──┼────┼────┼──────┼─────┼──────┼──────┼────────┤
│一  │丙 ○ ○│黃 瑋 庭│91年1月3日  │   17萬元 │  8萬1,158元│Ｚ0000000000 │發查卷第86頁    │
├──┼────┼────┼──────┼─────┼──────┼──────┼────────┤
│二  │黃 志 強│黃 筱 婷│91年1月3日  │   21萬元 │  9萬8,888元│Ｚ0000000000 │本院卷第174頁   │
├──┼────┼────┼──────┼─────┼──────┼──────┼────────┤
│三  │丙 ○ ○│黃 筱 筑│91年1月3日  │   25萬元 │ 11萬7,726元│Ｚ0000000000 │發查卷第89頁    │
├──┼────┼────┼──────┼─────┼──────┼──────┼────────┤
│四  │黃 志 強│黃 志 強│91年1月20日 │   20萬元 │ 14萬1,038元│Ｚ0000000000 │發查卷第92頁    │
├──┼────┼────┼──────┼─────┼──────┼──────┼────────┤
│五  │黃 志 強│黃 志 強│91年1月20日 │   67萬元 │ 71萬4,815元│Ｚ0000000000 │發查卷第95頁    │
├──┴────┴────┴──────┼─────┼──────┼──────┼────────┤
│                      合  計          │  129萬元 │105萬4,737元│            │                │
└───────────────────┴─────┴──────┴──────┴────────┘
【附表二】：
被告甲○○保單借款統計表
┌──────┬──────┬──────┬────────┬───┬──────┬───────────┬───────┐
│保 單 號 碼 │借 款 日 期 │借 款 金 額 │匯入帳戶號碼（及│戶  名│提領情形（及│偽造署押（借據上「借款│ 備    註     │
│            │            │            │備註）          │      │備註）      │人（要保人）簽章處」  │              │
├──────┼──────┼──────┼────────┼───┼──────┼───────────┼───────┤
│Ｚ0000000000 │92年1月 8日 │ 3萬5,000元 │台灣銀行嘉義分行│丙○○│92年1月10日 │「丙○○」署名一枚    │  發查卷第98頁│
│            │            │            │000000000000    │      │以現金提領完│                      │              │
│            │            │            │（92年1月9日匯入│      │畢          │                      │              │
│            │            │            │，本院卷第172頁 │      │（本院卷第17│                      │              │
│            │            │            │）              │      │2頁）       │                      │              │
├──────┼──────┼──────┼────────┼───┼──────┼───────────┼───────┤
│Ｚ0000000000 │92年1月 8日 │ 5萬3,000元 │台灣銀行嘉義分行│丙○○│同上        │「丙○○」署名一枚    │  發查卷第99頁│
│            │            │            │000000000000    │      │            │                      │              │
│            │            │            │（同上）        │      │            │                      │              │
├──────┼──────┼──────┼────────┼───┼──────┼───────────┼───────┤
│Ｚ0000000000 │92年1月20日 │ 7萬元      │華信銀行嘉義分行│黃志強│92年1月20日 │「黃志強」署名一枚    │ 發查卷第100頁│
│            │            │            │00000000000000  │      │至同年1月24 │                      │              │
│            │            │            │（92年1月20日匯 │      │日以轉帳或現│                      │              │
│            │            │            │入，本院卷第216 │      │金提領完畢  │                      │              │
│            │            │            │頁）            │      │（本院卷第  │                      │              │
│            │            │            │                │      │216至217頁）│                      │              │
├──────┼──────┼──────┼────────┼───┼──────┼───────────┼───────┤
│Ｚ0000000000 │92年1月20日 │41萬4,000元 │華信銀行嘉義分行│黃志強│同上        │「黃志強」署名一枚    │ 發查卷第101頁│
│            │            │            │00000000000000  │      │            │                      │              │
│            │            │            │（同上）        │      │            │                      │              │
├──────┼──────┼──────┼────────┼───┼──────┼───────────┼───────┤
│Ｚ0000000000 │92年1月6日  │4萬5,000元  │華信銀行嘉義分行│黃志強│92年1月7日跨│「黃志強」署名一枚    │ 本院卷第178頁│
│            │            │            │00000000000000  │      │行轉帳提領完│                      │              │
│            │            │            │（95年1月6日匯入│      │畢          │                      │              │
│            │            │            │，本院卷第216頁 │      │（本院卷第  │                      │              │
│            │            │            │）              │      │216頁）     │                      │              │
├──────┴──────┼──────┼────────┴───┴──────┴───────────┴───────┤
│              合   計     │61萬7,000 元│註：華信商業銀行改制為建華商業銀行，目前再改制為永豐商業銀行                  │
└─────────────┴──────┴───────────────────────────────────────┘
【附表三】：
  被告甲○○辦理保單解約統計表
┌──────┬──────┬──────┬────────┬───┬──────┬───────────┬───────┐
│保 單 號 碼 │解 約 日 期 │解約金實付  │  匯入帳戶號碼  │戶名  │提領情形    │偽造署押（申請書上「要│ 備註         │
│            │            │金額        │                │      │            │保人印鑑章處）        │              │
├──────┼──────┼──────┼────────┼───┼──────┼───────────┼───────┤
│Ｚ0000000000 │92年2月10日 │    4,066元 │台灣銀行嘉義分行│丙○○│92年3月3日以│「丙○○」署名一枚    │ 發查卷第15頁 │
│            │            │            │000000000000    │      │現金提領完畢│。                    │              │
│            │            │            │                │      │（本院卷第  │                      │              │
│            │            │            │                │      │172頁）     │                      │              │
├──────┼──────┼──────┼────────┼───┼──────┼───────────┼───────┤
│Ｚ0000000000 │92年2月10日 │    7,326元 │台灣銀行嘉義分行│丙○○│同上        │「丙○○」署名一枚    │  發查卷第16頁│
├──────┼──────┼──────┼────────┼───┼──────┼───────────┼───────┤
│Ｚ0000000000 │92年2月10日 │    8,407元 │華信銀行嘉義分行│黃志強│92年2月25日 │「黃志強」署名一枚    │  發查卷第17頁│
│            │            │            │00000000000000  │      │至同年2月28 │                      │              │
│            │            │            │                │      │日跨行轉帳或│                      │              │
│            │            │            │                │      │現金提領完畢│                      │              │
│            │            │            │                │      │（本院卷第  │                      │              │
│            │            │            │                │      │217至218頁）│                      │              │
├──────┼──────┼──────┼────────┼───┼──────┼───────────┼───────┤
│Ｚ0000000000 │92年2月10日 │ 4萬5,092元 │華信銀行嘉義分行│黃志強│同上        │「黃志強」署名一枚    │  發查卷第18頁│
│            │            │            │00000000000000  │      │            │                      │              │
├──────┴──────┼──────┼────────┴───┴──────┴───────────┴───────┤
│                合  計    │ 6萬4,891元 │                                                                              │
└─────────────┴──────┴───────────────────────────────────────┘


司法院資訊處製作；財團法人民間司法改革基金會備份。
